【裁判字號】    97,訴,398
【裁判日期】    980811
【裁判案由】    確認債權關係不存在
【裁判全文】
臺灣臺南地方法院民事裁定               97年度訴字第398號
原      告  裕東塑膠工業股份有限公司
訴訟代理人  林祈福律師
被      告  乙○○
訴訟代理人  江信賢律師
            曾靖雯律師
            蔡麗珠律師
            熊家興律師
上列當事人間請求確認債權關係不存在事件，本院裁定如下：
    主      文
原告之訴駁回。
訴訟費用由原告負擔。
    理      由
一、按起訴，應以訴狀表明下列各款事項，提出於法院為之：一
    當事人及法定代理人。原告之訴，有下列各款情形之一者，
    法院應以裁定駁回之。但其情形可以補正者，審判長應定期
    間先命補正：四原告或被告無訴訟能力，未由法定代理人合
    法代理者，民事訴訟法第244條第1項第1款、第249條第1項
    第4款分別定有明文。次按公司與董事間訴訟，除法律另有
    規定外，由監察人代表公司，股東會亦得另選代表公司為訴
    訟之人，公司法第213條定有明文。再按股份有限公司應由
    董事長對外代表公司，惟公司與董事間訴訟，除法律另有規
    定外，則由監察人或股東會所選任之人代表公司為訴訟，公
    司法第208條第3項、第213條定有明文，其立法目的乃恐董
    事長代表公司對董事起訴，難免有循私之舉。若公司已解散
    行清算程式，公司董事雖不得以董事身份執行職務，而應由
    清算人執行清算事務，但公司之清算，原則上以董事為清算
    人，除非公司法或章程另有規定或股東會另選清算人時，不
    在此限（公司法第322條第1項）。且清算人於執行清算事務
    範圍內，除另有規定外，其權利義務與董事同（公司法第32
    4條）。是董事原則上應為清算人，且清算人之權利義務與
    董事同，則董事以清算人身份對董事為訴訟，亦難免有循私
    之舉。依同一法理，仍不宜由董事以清算人身份對董事為訴
    訟。再查清算中，公司股東會與監察人依然存續，對董事之
    訴訟依法仍應由監察人或股東會所選任之人代表公司為之，
    始為適法，最高法院94年度台上字第230號裁判意旨參照。
二、查原告於民國97年3月20日向被告乙○○提起本件確認債權
    關係不存在之訴訟時，被告乙○○係原告之董事一情，有原
    告所提出之原告公司變更登記表1份在卷可稽（本院卷一第
    34、35頁），則本件應屬原告公司與董事間之訴訟無訛。揆
    諸首揭說明，原告目前雖已解散進行清算程序且由清算人丙
    ○○執行清算事務，惟原告對於被告即董事乙○○之本件訴
    訟，仍應以原告之監察人或股東會所選任之人代表公司為之
    ，是原告起訴時以清算人丙○○為法定代理人即與法不合，
    本院爰依上開規定裁定命原告於本裁定送達後7日內具狀補
    正以原告之監察人或股東會所選任之人為原告之法定代理人
    ，並補正該原告之監察人或股東會所選任之人之姓名、地址
    ，如逾期未補正，即駁回其訴，而該裁定已於98年6月15日
    送達原告，有本院送達證書1紙在卷可憑。
三、而原告於收受上開補正裁定後，雖於98年6月15日即具狀陳
    述原告已於97年4月29日依公司法第322條第1項但書選任公
    司股東丙○○為原告公司清算人進行本件民事訴訟案件及公
    司清算程序，因該次會議代表已發行股份總數股東僅半數出
    席，故依公司法第175條規定以之為假決議，並於97年5月26
    日通過該假決議，有開會通知及表決書在卷可證，故原告以
    清算人丙○○為本件訴訟之法定代理人等情，且原告於本院
    98年7月8日準備程序中仍明確主張清算人丙○○可代表原告
    為本件訴訟行為，而不再另外補正其他人為本件原告之法定
    代理人一節（見本院98年7月8日準備程序筆錄）。然觀以原
    告提出之97年4月29日臨時股東會開會通知上說明欄雖有「
    召集事由：依公司法第322條第1項但書規定，選任清算人」
    及「為進行臺南地方法院97年度訴字第398號民事訴訟案件
    及公司清算程序之順遂，有召開本次臨時股東會之必要」之
    記載，惟該次表決書之表決事項僅有「選任丙○○為公司清
    算人」及「選任其他人士（  ）為公司清算人」等兩個選項
    有上開開會通知及表決書在卷可憑（見本院卷一第145至150
    頁），復觀原告另提出之97年5月26日臨時股東會開會通知
    及該次表決書，其開會通知之記載事項仍與前開97年4月29
    日開會通知之記載相同，且97年5月26日臨時股東會表決書
    亦僅有就「依公司法第322條第1項但書規定，選任丙○○為
    清算人之假決議是否同意」之「同意」與「不同意」之選項
    ，有前開97年5月26日臨時股東會開會通知及表決書附卷可
    佐（見本院卷一第245至250頁），足見上開2次臨時股東會
    之表決書均無任何關於選任代表公司為本件訴訟行為之人之
    記載及選項，是前開表決書實難遽為原告股東會已選任丙○
    ○代表公司為本件訴訟行為之認定依據。
四、再按公司之清算，以董事為清算人，但本法或章程另有規定
    或股東會另選清算人時，不在此限；次按第83條至第86條、
    第87條第3項、第4項、第89條及第90條之規定，於股份有限
    公司之清算準用之；又按清算人有數人時，得推定一人或數
    人代表公司，如未推定時，各有對於第三人代表公司之權。
    關於清算事務之執行，取決於過半數之同意，公司法第322
    條第1項、第334條及第85條第1項定有明文。查原告於96年6
    月8日經本院以96年度司字第3號裁定應予解散，該裁定並於
    96年6月25日確定在案，有該裁定及確定證明書各1份在卷可
    佐（見本院卷一第6至8頁），則原告應即進行清算程序，惟
    於清算範圍內，視為尚未解散，原有董事會及董事職權因此
    停止，改由清算人行之。又原告既為股份有限公司，依公司
    法第322條第1項規定應以董事為清算人，則其董事長乙○○
    及董事丙○○、甲○○即為當然清算人，基此，依公司法第
    334條準用同法第85條第1項規定，清算人有數人時，關於清
    算事務之執行，係取決於過半數之同意，是倘若清算人丙○
    ○未曾經過半數清算人之同意，即召集上開97年4月29日及
    同年5月26日等2次股東臨時會，則該2次股東會之召開程序
    是否合法，即有疑義（參見最高法院84年度台上字第2581號
    裁判意旨）。
五、綜上所述，原告所提出之前開97年4月29日及97年5月26日股
    東臨時會開會通知及表決書，既無任何關於選任丙○○代表
    原告公司為本件訴訟行為之人之記載及選項，則前開表決書
    實無法證明原告股東會已選任丙○○代表公司為本件訴訟行
    為甚明。又原告復於98年7月8日本院準備程序中表示不再補
    正其他人代表原告為本件訴訟行為，揆諸首開說明，本件訴
    訟因原告未依公司法第213條規定由監察人或股東會另選任
    代表公司為訴訟之人為之，原告未由公司法第213條規定之
    法定代理人合法代理，經命補正又未遵期依法補正，其訴顯
    難認為合法，應予以駁回。
六、依民事訴訟法第249條第1項第4款、第95條、第78條，裁定
    如主文。
中    華    民    國    98    年    8     月    11    日
                        民事第三庭  審判長法  官  高榮宏
                                          法  官  張季芬
                                          法  官  黃聖涵
以上正本係照原本作成。
如對本裁定抗告須於裁定送達後10日內向本院提出抗告狀，並應
繳納抗告費新臺幣1,000元。
中    華    民    國    98    年    8     月    13    日
                                          書記官  朱小萍


司法院資訊處製作；財團法人民間司法改革基金會備份。
